臺灣高等法院民事判決　　　　　　　　99年度上國易字第20號
上　訴　人　內政部營建署
法定代理人　葉世文
訴訟代理人　林添進律師
複　代理人　劉君豪律師
上　訴　人　榮民工程股份有限公司
法定代理人　王央城
訴訟代理人　劉志鵬律師
　　　　　　陳秋華律師
　　　　　　洪國勛律師
上列　一人
複　代理人　張詠善律師
上　訴　人　新北市政府（即原臺北縣政府）
　　　　　　　　　　　設新北市○○區○○路一段161號
法定代理人　朱立倫　　住同上
訴訟代理人　孔菊念律師
複　代理人　范詩均　　住桃園縣桃園市○○○路○段6號7樓之3
被　上訴人　張榮坡　　住新北市三重區○○○街68巷10弄9號3
　　　　　　　　　　　　樓
訴訟代理人　王永森律師
複　代理人　陳怡婷　　住臺北市○○○路9號3樓-2
上列當事人間請求國家賠償事件，上訴人對於中華民國99年8月6
日臺灣臺北地方法院98年度國字第5號第一審判決提起上訴，經
本院於100年9月6日言詞辯論終結，判決如下：
    主      文
原判決關於命上訴人新北市政府及榮民工程股份有限公司給付及
該部分假執行之宣告，暨命上訴人負擔訴訟費用之裁判均廢棄。
上開廢棄部分，被上訴人在第一審之訴及假執行之聲請均駁回。
其餘上訴駁回。
第一、二審訴訟費用由上訴人內政部營建署負擔。
    事實及理由
一、按自民國99年12月25日起，「臺北縣」升格為「新北市」，
    原上訴人「臺北縣政府」因而變更為「新北市政府」，法定
    代理人亦變更為朱立倫，新北市政府已具狀聲明承受訴訟，
    核無不合，合先敘明。
二、上訴人聲明求為判決：（一）原判決關於不利上訴人部分廢
    棄。（二）上開廢棄部分，被上訴人在第一審之訴及假執行
    之聲請均駁回。
    被上訴人聲明求為判決：上訴駁回。
三、被上訴人主張：伊於民國96年7月1日晚上23時15分許，騎乘
    HX3-555號機車，途經新北市板橋區（原臺北縣板橋市○○○
    路○段144號前（下稱系爭路段)時，因路面排水設施人孔蓋
    （下稱系爭排水設施人孔蓋）遭竊，由上訴人榮民工程股份
    有限公司（下稱榮工公司）臨時鋪以「鐵板」（下稱系爭鐵
    板）覆蓋，然鋪設系爭鐵板邊緣凸出不平且板面平滑無磨擦
    力，亦未在旁設置明顯警告標誌及反光板、或設置路障禁止
    通行，致伊所騎機車撞及系爭鐵板邊緣，復因系爭鐵板板面
    無防滑措施，因此失去平衡而摔倒（下稱系爭事故），受有
    左肩鎖骨、左肩胛骨、左側肋骨骨折、併血胸及四肢多處擦
    傷等傷害。系爭路段及系爭排水設施人孔蓋乃公有公共設施
    ，上訴人內政部營建署（下稱營建署）及新北市政府為設置
    管理機關，因設置管理有欠缺，致伊受傷，應負國家賠償責
    任；榮工公司所鋪設系爭鐵板有如上缺失，致伊受傷，亦應
    負侵權行為損害賠償責任，經伊請求賠償遭拒等情。爰依國
    家賠償法及民法共同侵權行之規定，求為命上訴人連帶賠償
    伊所受損害計新台幣（下同）200萬1,676元（包括醫療費用
    29萬2,876元、交通費用1萬3,030元、機車修護費用3,7 70
    元、看護費用18萬元、減少勞動損失31萬2,000元及精神慰
    撫金120萬元）並加計法定遲延利息之判決【原審判命上訴
    人連帶給付被上訴人93萬6,254元(包括醫療費用286,586元
    、交通費用7,950元、看護費用92,000元、減少勞動損失
    149,718元、精神慰撫金40萬元）本息，而駁回被上訴人其
    餘之請求，上訴人就其敗訴部分聲明不服，提起上訴，而被
    上訴人就其敗訴部分，未聲明不服，已告確定】。並援用原
    審所提立證方式。
    上訴人營建署則以：系爭路段原屬新北市政府管理，嗣經新
    北市政府委託交通部公路總局第一區養護工程處（下稱第一
    區養工處）管理，該委託管理僅限於公路主體設施，未包含
    公路附屬設施之系爭排水設施人孔蓋，故第一區養工處再將
    系爭路段移交伊管理，自亦未包含系爭排水設施人孔蓋，伊
    非賠償義務機關。又縱認伊應負國家賠償責任，被上訴人超
    速行駛，對於損害之發生與有過失，所請求精神慰撫金亦過
    高；新北市政府亦以：系爭排水設施人孔蓋屬路面設施，為
    道路主體設施之一部，當已包括在伊委託第一區養工處管理
    範圍內，第一區養工處嗣後再將系爭路段移交營建署管理，
    管理機關應為營建署，伊非賠償義務機關。又縱認伊應負國
    家賠償責任，被上訴人超速行駛，對於損害之發生與有過失
    ，所請求精神慰撫金亦過高；榮工公司亦以：系爭路段，並
    非營建署委由伊承攬施工範圍內，伊無管理維護之義務，又
    伊係受營建署緊急請託暫時協助前往鋪設系爭鐵板，並在鐵
    板周圍放置三角錐，已顧及安全注意義務，處置後亦即刻向
    營建署回報，並無過失，況伊鋪設系爭鐵板，應屬緊急避難
    ，不應負賠償責任。又縱認伊應負國家賠償責任，被上訴人
    騎車未注意反光三角錐警示，對於損害發生與有過失，又被
    上訴人所請求醫療費用，依全民健康保險法第82條規定，應
    扣除健保給付部分等語，資為抗辯。並除援用原審立證方式
    外，補提營建署與榮工公司簽訂契約、被上訴人向營建署申
    請國家賠償聲請書、系爭事故現場照片、系爭事故現場平面
    圖、榮工公司97年7月21日函文、海山分局98年4月6日函文
    暨檢附4件交通事故相關資料為證。
四、經查被上訴人於96年7月1日晚上23時15分許，騎乘HX3-555
    號機車，途經系爭路段時，因路面系爭排水設施人孔蓋遭竊
    ，由上訴人榮工公司臨時鋪以系爭鐵板覆蓋，被上訴人所騎
    機車撞及鐵板邊緣凸出部位，失去平衡而摔倒，受有左肩鎖
    骨、左肩胛骨、左側肋骨骨折、併血胸及四肢多處擦傷等傷
    害，經被上訴人向上訴人營建署、新北市政府請求國家賠償
    遭拒等事實，為兩造所不爭執，並有報案登記聯單、系爭事
    故現場照片、醫院診斷書及拒絕賠償理由書可稽（見原審審
    國字卷6至32、49至50頁、原審國字卷15至17頁），堪認為
    真實。
五、按系爭路段原屬新北市政府管理，嗣新北市政府委託第一區
    養工處管理，第一區養工處復將系爭路段移交營建署管理等
    情，為兩造所不爭，並有新北市政府與第一區養工處簽訂之
    臺北縣縣道公路委託管理契約書、第一區養工處與營建署簽
    訂之路權移交契約可稽（見原審國字卷95、172至178頁），
    足認系爭路段管理機關為營建署。營建署雖抗辯新北市政府
    委託第一區養工處管理，僅限於公路主體設施，未包含公路
    附屬設施之系爭排水設施人孔蓋，故第一區養工處再將系爭
    路段移交伊管理，自亦未包含系爭排水設施人孔蓋，伊非賠
    償義務機關云云。惟查，觀之系爭排水設施人孔蓋設置情狀
    （見原審審國字卷130至131頁、本院卷159頁)，與系爭路段
    路面結合密不可分，已成為道路路面設施之一部，倘系爭排
    水設施人孔蓋鋪設有欠缺，系爭路段路面自難為完整無瑕，
    故維護管理系爭路段路面之機關，自包括管理維護系爭排水
    設施人孔蓋之鋪設，乃屬當然，並有新北市板橋區公所（原
    臺北縣板橋市公所)99年5月12日函文可參(見原審國字卷253
    頁)。又綜觀上開臺北縣縣道公路委託管理契約書，第4條約
    定：「本契約用詞之定義如下：一、委託管理：指公路之修
    建、養護與管理業務。二、公路之修建：指原有公路之改善
    及修復工程。三、公路之養護：指經常養護及搶修工程。四
    、公路之管理：指公路設施之維護及交通管理業務。五、公
    路主體設施指：指公路之路基、路面、路肩、橋樑、隧道、
    排水溝渠、行車安全設備。六、附屬於公路之必要設施：指
    在公路主體設施範圍之外，為配合整體交通需要所設之人行
    道、人行陸橋或地下道、照明、交通管制設施及排水溝渠。
    」、第5條約定：「...。二、委託管理業務：係指公路之修
    建、養護與管理業務。三、委託管理項目：公路主體設施【
    含公共設施管線工程挖掘道路注意要點所列事項】。四、委
    託管理範圍，以公路主體設施為限，其附屬於公路之必要設
    施，除屬於道路主體部分路權範圍內之中央分隔島及栽植於
    其內之行道樹外，仍由委託機關自行管理。」，及上開路權
    移交契約約定，第一區養工處同意營建署施作東西向快速公
    路八里新店線第二之一標工程，期間自94年1月4日起至完工
    驗收合格之日止，將包括系爭路段在內之平面車道路權暫移
    交營建署接管，接管期間有關路面坑洞、管線遷移及申挖、
    民眾陳情案件及一般養護暨國賠案件受理等事宜均由營建署
    負責等情之旨趣，亦難認委託管理或路權移交之範圍有將系
    爭排水設施人孔蓋之維護管理排除在外。系爭路段既移交由
    營建署管理，其管理範圍自當包括系爭排水設施人孔蓋在內
    之整個路面，故系爭路段路面（包括系爭排水設施人孔蓋）
    之維護管理若有缺失而成立國家賠償，營建署應為賠償義務
    機關。營建署執以系爭排水設施人孔蓋為公路附屬設施，不
    包括在委託管理範圍內，謂其非管理機關，並不可取。新北
    市政府抗辯系爭路段已移由營建署管理維護，其非管理機關
    ，應屬可取。再系爭路段並非營建署委由榮工公司承攬施工
    之範圍，榮工公司係受營建署緊急請託協助鋪設系爭鐵板等
    情，經榮工公司陳述明確（見本院卷250至251頁），並有榮
    工公司與營建署簽訂之工程契約、榮工公司施工地點及系爭
    事故發生地點現場照片、系爭路段現場平面圖及人孔蓋遺失
    事宜現場會勘紀錄足按（見原審審國字卷69至71、117至121
    、125至126、129至131頁），準此，系爭路段既非屬榮工公
    司施工範圍，其自不負有維護管理之責，且其既係受營建署
    緊急請託協助鋪設系爭鐵板，縱所鋪設鐵板有缺失，既已通
    報營建署，應由營建署接受，而負設置管理之責，若因此致
    駕駛人受傷，應由營建署負最終國家賠償責任，榮工公司辯
    稱不應由其負賠償責任，亦屬可取。
六、次按公有公共設施因設置或管理有欠缺，致人民生命、身體
    或財產受損害者，國家應負損害賠償責任，國家賠償法第3
    條第1項定有明文。而維護道路之平坦無瑕，乃道路管理機
    關之基本義務，以確保用路人之權益。營建署管理之系爭路
    段排水設施人孔蓋遭竊而出現坑洞，營建署雖請託在附近施
    工之榮工公司協助處理，惟被上訴人主張榮工公司於人孔蓋
    坑洞上所鋪設系爭鐵板邊緣凹凸不平、表面無防滑措施，有
    系爭事故現場照片可稽（見原審審國字卷7至9頁），雖榮工
    公司抗辯其有在鐵板周圍放置三角錐，已顧及安全注意義務
    云云，然其未在旁設置明顯警告標誌及反光板、或設置路障
    禁止通行，在夜間視線不佳情況下不足以促請往來之駕駛人
    注意，致短時間內連續發生多起駕駛人騎車行經該處撞及系
    爭鐵板而摔倒受傷事件等情，亦有海山分局98年4月6日函文
    暨檢附系爭路段4件交通事故相關資料足據(見原審審國字卷
    87至104頁)，是上開所辯，並不足採。堪認營建署管理系爭
    路段有所欠缺。又依榮工公司陳述事發當日早上6時許人孔
    蓋即不見，其經營建署請託於晚上6時許始前往舖設系爭鐵
    板等情（見本院卷251頁)，已相距相當時間，亦難認鋪設系
    爭鐵板有刻不容緩之緊急避難情事，尚難執此解免責任。而
    被上訴人確因騎車行經該處撞及系爭鐵板邊緣凸出部分致摔
    倒受傷等情，亦據其提出報案登記聯單及醫院診斷書為證，
    並為上訴人所不爭執，則被上訴人所受傷害與營建署管理之
    欠缺間，應具有相當因果關係。被上訴人因系爭路段有上述
    管理之缺失而致受有傷害，自得依前開規定，請求管理機關
    即營建署負損害賠償責任。
七、又按因故意或過失，不法侵害他人之權利者，負損害賠償責
    任；又不法侵害他人之身體或健康者，對於被害人因此喪失
    或減少勞動能力或增加生活上之需要時，應負損害賠償責任
    ；又不法侵害他人之身體、健康、名譽、自由、信用、隱私
    、貞操或不法侵害其他人格法益而情節重大者，被害人雖非
    財產上之損害，亦得請求賠償相當之金額，民法第184條第1
    項前段、第193條第1項、第195條第1項前段分別定有明文，
    上揭規定依國家賠償法第6條規定，於國家賠償時準用之。
    茲就被上訴人請求營建署賠償之各項損害及金額，是否有據
    ，逐項審究如下：
（一）關於醫療費用部分：被上訴人主張因系爭事故受傷支出醫
      療費用28萬6,586元，已據提出醫療費用收據為證，上訴
      人除對其中健保給付部分予以否認，對於其餘部分則不爭
      執。而上訴人雖抗辯依全民健康保險法第82條規定，應扣
      除健保給付部分云云。惟按全民健康保險法第82條規定，
      保險對象因汽車交通事故，經本保險提供醫療給付者，本
      保險之保險人得向強制汽車責任保險之保險人代位請求該
      項給付，係適用在汽車交通事故，倘全民健康保險之被保
      險人，非因汽車交通事故受傷害，受領全民健康保險提供
      之醫療給付，其因侵權行為所生之損害賠償請求權並不因
      而喪失。本件系爭事故之發生，係因營建署關於系爭路段
      管理之欠缺所致，並非屬強制汽車責任保險法所規範之汽
      車交通事故，自無上開條文之適用。又保險制度旨在保護
      被保險人，非為減輕損害事故加害人之責任，保險給付請
      求權之發生，係以定有支付保險費之保險契約為基礎，與
      因侵權行為所生之損害賠償請求權，並非出於同一原因，
      後者之損害賠償請求權，殊不因受領前者之保險給付而喪
      失，兩者除有保險法第53條關於代位行使之關係外，並不
      生損益相抵問題。上訴人辯稱被上訴人所支出醫療費用應
      扣除健保給付部分，容有誤會。是被上訴人就此部分請求
      賠償醫療費用28萬6,586元，應屬有據。
（二）關於交通費用部分：被上訴人主張受傷後行動不便，前往
      醫院就醫支出計程車費7,950元，已據提出收據為證，並
      為上訴人所不爭執，是被上訴人就此部分之請求，亦屬有
      據。
（三）關於看護費用部分：被上訴人主張受傷後需人看護，而由
      親人看護受有46日看護費用9萬2,000元（其計算式為：每
      日費用2,000元×46日＝92,000元)損失，為上訴人所不爭
      執，是被上訴人就此部分之請求，亦屬有據。
（四）關於減少勞動損失部分：被上訴人主張受傷後無法上班工
      作，受有薪資損失14萬9,718元，已據提出薪資證明單、
      留職停薪證明書、扣繳憑單為證，並有馬偕紀念醫院98年
      12月25馬院醫骨字第0980005646號函文可稽，亦為上訴人
      所不爭執，是被上訴人就此部分之請求，亦屬有據。
（五）關於精神慰撫金部分：被上訴人因營建署管理之系爭路段
      有欠缺致受有身體上傷害，在精神上自必感受痛苦，自得
      請求賠償非財產上損害之慰撫金。爰斟酌雙方之身分、地
      位、經濟狀況（見原審國字卷148至150、本院卷176至183
      頁）及被上訴人之傷勢非輕等情狀後，認被上訴人所得請
      求慰撫金額以40萬元為適當。上訴人抗辯該金額過高，難
      認為有理。
（六）依上所述，被上訴人應得請求賠償93萬6,254元(其計算式
      為：286,586元＋7,950元＋92,000元＋149,718元＋400,
      000元＝936,254元）。雖上訴人抗辯依系爭事故現場圖顯
      示刮地痕長達17公尺，可見被上訴人騎車超速，自屬與有
      過失，請求減輕賠償金額云云。惟查被上訴人在接受交通
      事故談話時供述其當時車速時速50公里（見本院卷80頁）
      ，並未超過系爭路段規定之速限。又在機車交通事故當中
      ，通常機車在倒地前，機車是處在行駛狀態，車輪與地面
      保持接觸狀態，機車碰撞後倒地滑行，與地面接觸而留下
      之刮地痕，往往因機車不同位置之接觸點及路面之粗造度
      所產生刮痕會有差異，由於機車側面並非平面，其與地面
      呈局部之接觸，因此機車倒地後與地面之間接觸滑行是一
      很複雜行為，不易以刮地痕距離精準推測機車倒地前之車
      速，本件被上訴人騎車撞及系爭鐵板邊緣凸出部位而不穩
      ，加上鐵板表面無防滑措施，致機車倒地前滑行留下刮地
      痕17公尺，依其接觸滑動情狀，尚難據刮地痕認係超速行
      駛（見本院卷247-1至274-4頁），上訴人復未能舉證證明
      被上訴人確有超速行駛情事，是其上開所辯，並不可取。
八、綜上所述，被上訴人依國家賠償法之規定，請求上訴人營建
    署給付93萬6,254元及自民事追加被告狀繕本送達翌日即98
    年7月17日起，至清償日止，按年息5％計算之利息，為有理
    由，逾此範圍之請求，為無理由。原審判命上訴人新北市政
    府及榮工公司給付，並諭知准予假執行部分，自有未洽，上
    訴意旨指摘原判決此部分不當，聲明廢棄，為有理由，爰由
    本院予以廢棄改判如主文第二項所示。至於上開應准許部分
    ，原審判命上訴人營建署給付，並為假執行之宣告，核無違
    誤，上訴意旨指摘原判決此部分不當，聲明廢棄，為無理由
    ，應駁回其上訴。
九、據上論結，本件上訴一部有理由，一部無理由。依民事訴訟
    法第450條、第449條第1項、第79條，判決如主文。
中    華    民    國   100    年    9     月    20    日
                    民事第九庭
                        審判長法  官  黃熙嫣
                              法  官  李國增
                              法  官  曾部倫
正本係照原本作成。
不得上訴。
中    華    民    國   100    年    9     月    21    日
                              書記官  黃麗玲